臺灣臺南地方法院刑事判決　　　　　　　99年度易字第1106號
公　訴　人　臺灣臺南地方法院檢察署檢察官
被　　　告　張其龍
選任辯護人　莊信泰律師
上列被告因傷害等案件，經檢察官提起公訴（99年度偵字第7382
號），本院判決如下：
    主  文
張其龍公然侮辱人，處拘役貳拾日，如易科罰金，以新臺幣壹仟
元折算壹日。又傷害人之身體，累犯，處拘役貳拾伍日，如易科
罰金，以新臺幣壹仟元折算壹日。應執行拘役肆拾日，如易科罰
金，新臺幣壹仟元折算壹日。
其餘被訴部分無罪。
    事  實
一、張其龍前因傷害案件，經臺灣高等法院臺南分院以九十三年
    度上訴字第一○六四號判處有期徒刑一年確定，於民國九十
    四年十月二十日執行完畢。詎猶不知悔改，因懷疑鄰居余再
    榮於九十七年間侵佔其購買之家電等物，竟基於公然侮辱之
    犯意，於九十九年二月六日上午七時五十九分許，在不特定
    多數人得共見共聞之臺南縣左鎮鄉榮和村林菜寮六十三號之
    六其住處前，以台語「垃圾」此一粗鄙、輕視之穢詞，公然
    侮辱余再榮；並另基於傷害人身體之故意，與余再榮相互拉
    扯扭打，致余再榮受有臉、頸及頭皮磨損或擦傷等傷害。
二、案經余再榮訴由臺南市政府警察局善化分局報告臺灣臺南地
    方法院檢察署檢察官偵查起訴。
    理  由
甲、有罪部分：
壹、程序部分：本件公訴人所提出之證據資料、方法及本院依職
    權調查之證據，業經本院於一百年三月一日公開審理之始，
    經當庭宣示其有無證據能力，並載明於審判筆錄（見本院卷
    第九十頁）。
貳、實體部分（對被害人余再榮之部分）：
一、公然侮辱之部分：訊據被告對於公然侮辱被害人余再榮之部
    分矢口否認犯行，辯稱：「我沒有罵他是垃圾，」云云。惟
    查：
（一）、證人余再榮於本院審理時證稱：「（你當時有看到被告
        張其龍嗎？）當時我有看到他，我正好要準備去工作經
        過，他罵我。」，「（被告張其龍罵你什麼？）他罵我
        「垃圾」（台語）。」，「（你怎麼會認為被告張其龍
        講「垃圾」（台語）是在罵你？）他每次看到我們都會
        罵這種話。」，「（當時被告張其龍是否係站在他住處
        前面？）是的。」，「（被告張其龍罵你的地方是否係
        人來人往路人都會經過的地方？）是的。」，「（據被
        告張其龍陳稱他不是罵你「垃圾」（台語），而是在講
        地上有垃圾？）不是這樣，他一直在罵我，我回答他「
        我給你拿什麼東西，你為什麼要罵我垃圾」（台語），
        接下來他就從後面打我一下。」等語（見本院卷第九一
        頁至同頁反面），足證被告張其龍當時係在不特定多數
        人得共見共聞之證人余再榮住處前，與證人余再榮發生
        爭執。
（二）、其次，證人並證稱：「（你聽到「垃圾」（台語）一詞
        ，你是站在何位置？你們是面對面還是如何？）我走過
        去我聽到張其龍罵「垃圾」（台語），他看到我就罵我
        「垃圾」（台語），誰願意被罵「垃圾」（台語）。」
        ，「（你與被告張其龍距離多遠？）很近，他罵我後就
        打我，我就回手。」，「（你是否可以詳細敘述，你如
        何確定被告張其龍是對你罵「垃圾」（台語），而非他
        是對著地上喃喃自語講『垃圾』？）他如果沒有罵我，
        我不會回答他「我沒有拿你什麼東西，為何你要罵我垃
        圾（台語）」。」，「（被告張其龍是否係面對著你罵
        你「垃圾」（台語）？）我走過那邊，他就對著我罵「
        垃圾」（台語），我回答他我是拿你什麼東西，你要罵
        我「垃圾」（台語）。」，「（被告張其龍聽到你這麼
        回答之後，他做何反應？）他就要打我。」，「（被告
        張其龍有無說地上有「垃圾」（台語）？）沒有，他是
        說「垃圾」（台語）這兩個字。」等語（見同卷第九三
        頁至同頁反面），「（你說被告張其龍罵你的時候距離
        很近，很近的距離是指多遠？）約一、兩公尺。」，「
        （被告距離你一、兩公尺，你如何覺得被告張其龍是針
        對你罵「垃圾」（台語）？）因為被告張其龍臉色不好
        看。」，「（被告是看到你後罵你「垃圾」（台語），
        還是看著地上罵「垃圾」（台語）？）是我經過的時候
        ，距離被告張其龍約一、兩公尺的時候，看著我罵「垃
        圾」（台語），所以我覺得他是針對我罵。」等語（見
        本院卷第九四頁），由證人上開證述可知，被告張其龍
        當時係對著證人余再榮罵垃圾甚明，而垃圾乙語，客觀
        上衡之，係屬於負面評價之用語，足以使人發生人格受
        貶損之結果，則被告以上開用語辱罵證人余再榮，已該
        當於「侮辱」之構成要件行為。
（三）、被告雖辯稱其係對地上之垃圾罵「垃圾」云云，然依一
        般經驗法則判斷，一般人若看到地上有垃圾，並不會對
        著地上罵「垃圾」，然而，當時余再榮剛好走到其面前
        ，依現場勘驗光碟，該處地上並無很多垃圾或髒亂之情
        形，且依台語之說話習慣而言，「垃圾」有罵人之意思
        ，若係指地上有垃圾，應會稱「有垃圾」（台語）、「
        怎麼會這麼髒」（台語）等語，而被告又係在證人余再
        榮剛好經過其面前時以台語稱「垃圾」，顯然係針對證
        人余再榮而來，甚為灼然；被告供稱「（余再榮當時有
        無說『我是拿你什麼東西，為什麼你要罵我垃圾？』）
        他有說，他是不打自招，我又沒有罵他」、「（當時你
        有無對余再榮講說『你打我』，余再榮他回答『你打我
        就可以』的對話？）我印象中有這樣對話，但是我有打
        他，是他打我而已」等語，業如前述，由此觀之，顯然
        被告係對著證人罵垃圾，亦足證其主觀上對於因此致證
        人受到人格貶損之事實，知之甚稔，益見被告確有公然
        侮辱他人之構成要件故意，彰彰甚明。
（四）、小結：由證人上開證詞詳加參酌以觀，足證被告確有於
        不特定多數人得共見共聞之處所，以台語「垃圾」此一
        粗鄙、輕視之穢詞，對著證人余再榮加以辱罵甚明，故
        被告有公然侮辱之犯行，應可認定。
二、傷害之部分：訊據被告對於公然侮辱被害人余再榮之部分矢
    口否認犯行，辯稱：「我沒有打余再榮，是他打我的」云云
    。惟查：
（一）、證人余再榮於本院審理時證稱：「（被告張其龍是否係
        面對著你罵你「垃圾」（台語）？）我走過那邊，他就
        對著我罵「垃圾」（台語），我回答他我是拿你什麼東
        西，你要罵我「垃圾」（台語）。」，「（被告張其龍
        聽到你這麼回答之後，他做何反應？）他就要打我。」
        ，「（是要打你還是已經打你了？）他已經打下去，他
        用偷襲，他從後面打我的後腦。」，「（後來被告張其
        龍與你打架，他是打你哪裡？）打到我後腦勺，還有右
        手無名指。」等語明確（見本院卷第九三頁反面及第九
        四頁）。
（二）、其次，證人余偉華所證述：「（九十九年二月六日上午
        七時五十九分許，在臺南縣左鎮鄉榮和村林菜寮六三號
        之六被告張其龍住處前面，有無發生何事情？）有，早
        上的時候我聽到吵雜的聲音，我本來是在樓上睡覺，結
        果我就起來在陽台上看到我爸爸余再榮與張其龍在拉扯
        ，我就馬上衝下去。」，「（你當時下樓看到你父親余
        再榮與被告張其龍在拉扯，你有無看到張其龍出手打你
        父親？）有。」，「（被告張其龍打你父親余再榮哪裡
        ？）應該是有打頭部。」，「（頭部打幾下？）我看到
        至少有三、四下。」等語互核大致相符（見本院卷第九
        六頁反面），並有論斷證明書及本院依職權調閱之病歷
        資料在卷可佐（見本院卷第一三三頁至第一三八頁），
        足證被告有出手攻擊證人余再榮之頭部，致余再榮受有
        臉、頸及頭皮磨損或擦傷等傷害。
（三）、再者，被告固然辯稱其係要抵擋告訴人等之攻擊，並無
        傷害之犯意，然依本院一百年五月十七日勘驗之結果，
        07：59：23處，當天係證人余再榮行至被告住處前，被
        告自行從住處快步走至馬路上，往證人余再榮之方向衝
        ，07：59：26處，被告與證人余再榮有互抓雙手之行為
        ，07；59：28被告右手有往後再往前揮動手打證人余再
        榮之行為，07：59：36被告有拉著證人余再榮的手互相
        拉扯的行為，07：59：59被告與證人余再榮有互相抬腳
        欲踢擊對方之行為，從勘驗光碟內容可看出被告有主動
        攻擊證人余再榮，致余再榮受有上開診斷證明書所載之
        傷勢，足認其行為業已該當傷害罪之構成要件行為。
（三）、綜上各情詳加審認，被告所辯，經核與事實不符，難認
        可採，而證人余再榮及余偉華所證述之內容與事實較為
        吻合而屬可信，故被告確有傷害被害人余再榮之行為，
        亦可認定。
三、核被告張其龍所為，係犯刑法第三百零九條第一項之公然侮
    辱罪及第二百七十七條第一項之普通傷害罪。又被告前因傷
    害案件，經臺灣高等法院臺南分院以九十三年度上訴字第一
    ○六四號判處有期徒刑一年確定，於九十四年十月二十日執
    行完畢，其於五年內再犯本件有期徒刑以上之刑之罪，為累
    犯，然因刑法第三百零九條第一項並非有期徒刑之罪，其最
    重本刑為拘役，故就此部分並無累犯之適用；至於第二百七
    十七條第一項之傷害部分，爰依刑法第四十七條第一項之規
    定，加重其刑。又被告經本院依職權送行政院衛生署嘉南療
    養院鑑定結果認為：「張員於案發當時，雖可明白傷害他人
    為違法行為，但亦可能因腦傷造成其記憶力缺損、認知功能
    退步、衝動控制不佳而導致張員依其辨識而行為之能力受損
    ，亦即精神耗弱之情形。」等節，有行政院嘉南療養院一百
    年三月三十日嘉南司字第一○○○○○二○七三號函附之鑑
    定報告書一份在卷可佐，足認被告於行為時，其辨識行為違
    法之能力顯著減輕，爰依第十九條第二項之規定，各減輕其
    刑，並就被告傷害罪之部分，依法先加後減。被告所為上開
    犯行，犯意各別，行為互殊，應予分論併罰。爰審酌被告犯
    罪之動機、目的、對於被害人余再榮所造成之傷害程度及人
    格貶損之程度、所使用之方法、犯後否認犯行等一切情狀，
    分別量處如主文所示之刑、分別諭知其易科罰金之標準，並
    定其應執行之刑及諭知應執行刑之易科罰金標準，以資儆懲
    。
乙、無罪部分（對被害人余偉華之部分）：
壹、公訴意旨略以：被告張其龍於前揭時、地，基於傷害人身體
    之故意，與證人余再榮相互拉扯扭打時，證人余再榮之子余
    偉華聽聞爭吵聲外出查看，見狀趨前護衛證人余再榮，被告
    張其龍竟另基於傷害人身體之故意，以徒手方式攻擊證人余
    偉華，並進而與其發生拉扯扭打，致證人余偉華受有手指磨
    傷或擦傷等傷害，因認被告另涉有刑法第二百七十七條第一
    項之傷害罪嫌。
貳、按犯罪事實應依證據認定之，無證據不得認定犯罪事實。不
    能證明被告犯罪者，應諭知無罪之判決。刑事訴訟法第一百
    五十四條第二項、第三百零一條第一項分別定有明文。次按
    認定不利於被告之事實，須依積極證據，茍積極證據不足為
    不利於被告事實之認定時，即應為有利於被告之認定，更不
    必有何有利之證據。而認定犯罪事實所憑之證據，雖不以直
    接證據為限，間接證據亦包括在內，然無論直接或間接證據
    ，其為訴訟上之證明，須於通常一般之人均不致有所懷疑，
    而得確信其為真實之程度者，始得據之為有罪之認定，倘其
    證明尚未達到此一程度，而有合理之懷疑存在，致使無從為
    有罪之確信時，即應為無罪之判決（最高法院三十年上字第
    八一六號、七十六年臺上字第四九八六號判例意旨參照）。
    再按檢察官就被告犯罪事實，應負舉證責任，並指出證明之
    方法，刑事訴訟法第一百六十一條第一項定有明文。故檢察
    官對於起訴之犯罪事實，應負提出證據及說服之實質舉證責
    任。倘其所提出之證據，不足為被告有罪之積極證明，或其
    指出證明之方法，無從說服法院以形成被告有罪之心證，基
    於無罪推定之原則，自應為被告無罪判決之諭知，最高法院
    九十二年臺上字第一二八號判例意旨參照。再按，刑事被告
    並無自證己罪之義務，其在訴訟上所為之辯解，只須達於對
    起訴事證提出合理質疑之程度為已足，檢察官如對被告所舉
    反證仍有爭執，即應依刑事訴訟法第一百六十一條規定積極
    舉證釋疑。被告等既堅決否認犯罪，檢察官所舉證據復不足
    以使法院產生有罪之心證，原判決因認被告等犯罪不能證明
    ，於法尚無不合，最高法院九十七年度臺上字第三○九九號
    判決意旨參照。依上開最高法院判例及判決意旨可知，基於
    被告無自證己罪之義務，被告對於檢察官所起訴之事證所為
    之辯解，只須使法院達於合理懷疑之程度即可，檢察官如有
    爭執，即須依刑事訴訟法第一百六十一條積極舉證，惟檢察
    官所舉證據如不足以使法院對被告產生有罪確信之心證，基
    於無罪推定之原則，法院即應為被告無罪判決之諭知。
參、公訴意旨認被告張其龍有傷害被害人余偉華之行為，無非係
    以證人余偉華之證詞及診斷證明書一紙資為論述之依據。訊
    據被告張其龍堅詞否認有何傷害證人余偉華之行為，辯稱：
    「我沒有打余偉華」云云。經查：
一、證人余偉華於本院審理時證稱：「（後來你就加入，三個人
    就在拉扯，這個時候被告張其龍有無打你？）印象中他主力
    在攻我父親，我主要是抓他。」，「（你是否係在拉扯的過
    程中受傷？是的。」，「（當天被告張其龍有無打你？）我
    印象中【沒有打我，應該算是拉扯。】」，「（後來你有去
    台南醫院新化分院驗傷，這個傷單上記載你受有手指擦傷、
    磨傷，這傷勢是如何造成？）這是在拉扯過程中所產生的傷
    害。」等語（見本院卷第九六頁反面至第九七頁），然依證
    人之證詞以觀，足證被告並未出手毆打證人余偉華，而是與
    證人發生拉扯，客觀上雖有發生證人受有手指磨傷或擦傷等
    傷害之結果，惟當時被告與證人余偉華有拉扯之動作，究竟
    是被告拉證人余偉華之手導致證人余偉華之手指磨損或擦傷
    ？抑或是證人拉被告之手時，因證人自行拉傷導致手指磨損
    或擦傷？均仍有合理之懷疑存在。
二、其次，本院固於九十九年十一月三日依職權勘驗現場監視錄
    影光碟之內容，其在八時二分三十四秒及八時三分十七秒之
    部分，雖經本院記載「發生互毆」、「出拳毆打」之行為（
    見本院卷第六八頁），然是否確有打中證人余偉華？是否有
    毆擊其「手指」部位？因受陷於當時畫面之快速移動，圍觀
    群眾有時遮蔽畫面，無法作更為精確、具體之描述，嗣經本
    院詰問證人余偉華，其證述：【被告張其龍並未毆打證人余
    偉華】等語後，本院乃於一百年五月十七日再次針對上開錄
    影之內容進行「停格」、「重播」、「再停格」及「再重播
    」之勘驗，以確認被告及證人之個別、具體之行為，經查：
    在該次勘驗過程中，於八時二分二十三秒至八時二分五十七
    秒間，被告張其龍雖於該期間內有反擊之行為，但並未打中
    證人余偉華，且在八時三分十三秒至十六秒時，Ｃ男（即證
    人余偉華）雖有以左手向前揮擊毆打Ｂ男（即被告）（中間
    過程中，Ｂ男有舉起手由上往下揮動，但是否有擊中Ｃ男，
    被其他圍觀民眾遮擋無法確認），因此並無法證明被告有擊
    中證人余偉華之傷害行為，故針對現場實際情況，以一百年
    五月十七日之勘驗內容對於影像之描述，因重覆進行「停格
    」、「重播」、「再停格」及「再重播」之方式以確認具體
    之行為，以該次勘驗筆錄之內容較為精確，準此以觀，依該
    次勘驗筆錄之內容，並無法證明被告張其龍有出手毆打（並
    擊中）證人余偉華【手指部位】之行為等節，既有本院上開
    勘驗筆錄在卷足佐（見本院卷第一四九頁至第一五○頁），
    則本案既無法確切證明是被告攻擊證人余偉華之「手指」部
    位，導致證人余偉華受有【手指磨損或擦傷】之傷害，則依
    「罪證有疑，利於被告」之證據法則，尚難以被告與證人余
    偉華間有拉扯之行為，即跳躍式地推論認為被告有對證人余
    偉華實行傷害、致證人受有有「手指磨傷或擦傷」等傷害之
    行為。
三、從而，本件依公訴意旨關於被告張其龍傷害證人余偉華之部
    分，其積極證據：證人余偉華之證詞及診斷證明書，均無從
    遽為被告有傷害行為之有罪判斷。此外，復無其他積極證據
    可資證明被告確有公訴人上開所指犯行，則依犯罪事實應以
    證據為其認定基礎，如積極證據不足以證明被告犯罪，而依
    調查所得資料，在一般生活經驗上尚非不得另為其他有利被
    告之推定，本於罪疑惟無之法則，即應依法為無罪判決之諭
    知，以昭審慎。
據上論斷，應依刑事訴訟法第二百九十九條第一項前段、第三百
零一條第一項，刑法第二百七十七條第一項、第四十七條第一項
、第三百零九條第一項、第十九條第二項、第四十一條第一項、
第五十一條第六款，刑法施行法第一條之一，判決如主文。
本案經檢察官吳書嫺到庭執行職務
中    華    民    國   100    年    6     月    30    日
                  刑事第二庭    法  官  黃翰義
以上正本證明與原本無異。
如不服本判決應於收受本判後10日內向本院提出上訴書狀，並應
敘述具體理由。其未敘述上訴理由者，應於上訴期間屆滿後20日
內向本院補提理由書狀（均須按他造當事人之人數附繕本）「切
勿逕送上級法院」。
                                書記官  謝文心
中    華    民    國   100    年    7     月    1     日
附錄本件論罪科刑法條全文：
中華民國刑法第277條
（普通傷害罪）
傷害人之身體或健康者，處 3 年以下有期徒刑、拘役或 1 千元
以下罰金。
犯前項之罪因而致人於死者，處無期徒刑或 7 年以上有期徒刑
；致重傷者，處 3 年以上 10 年以下有期徒刑。
中華民國刑法第309條
（公然侮辱罪）
公然侮辱人者，處拘役或 3 百元以下罰金。
以強暴犯前項之罪者，處 1 年以下有期徒刑、拘役或 5 百元以
下罰金。